臺灣臺南地方法院民事判決　　　　　　　100年度訴字第909號
原　　　告　　蘇玉鎮
　　　　　　　蘇換卿
　　　　　　　蘇崇錕
　　　　　　　蘇鄭雲
訴訟代理人　　李育禹律師
　　　　　　　曾靖雯律師
被　　　告　　蘇夏炎
訴訟受告知人　唐文明
上列當事人間請求分割共有物事件，經本院於民國100年9月29日
言詞辯論終結，判決如下：
      主      文
兩造共有坐落臺南市安定區○○○段一四五九地號土地、面積一
六○○平方公尺，應予分割如附圖即臺南市新化地政事務所民國
100年8月30日複丈成果圖所示：(一)標示甲部分面積共一四二四平
方公尺，分歸原告蘇玉鎮、蘇換卿、蘇崇錕及蘇鄭雲各按附表一
所示應有部分比例保持共有；(二)標示乙部分面積一七六平方公尺
分歸被告蘇夏炎取得。
訴訟費用由兩造按附表二所載比例負擔。
      事實及理由
一、本件被告蘇夏炎經合法通知，未於言詞辯論期日到場，核無
    民事訴訟法第386 條所列各款情形，爰依原告之聲請，由其
    一造辯論而為判決。
二、原告起訴主張：
  (一)兩造共有位於臺南市安定區○○○段1459地號、地目田、面
    積l,600 平方公尺之土地（下稱系爭土地），各共有人應有
    部分為：原告蘇玉鎮為1600分之176 ，原告蘇換卿為1600分
    之536 ，原告蘇崇錕為1600分之176，原告蘇鄭雲為200分之
    67，被告蘇夏炎為1600分之176 。而系爭土地呈南北長方地
    形，現欲分割成甲、乙兩筆，甲部分面積l,424 平方公尺由
    原告四人依權利範圍比例保持共有，乙部分面積 176平方公
    尺由被告所有。另查被告就系爭土地上之應有部分設定抵押
    權予訴外人唐文明，為貫徹民法第824 之1條第2項之立法意
    旨，避免法律關係轉趨複雜，懇請鈞院告知權利人唐文明參
    加訴訟，並將抵押權移存於抵押人蘇夏炎所分得之部分，以
    貫徹紛爭解決一次性之原則。又本件系爭土地並無使用目的
    不能分割或以契約訂有不分割期限之限制，惟因無法達成自
    行協議分割，為此爰依民法第823條第l項、第824條第2項之
    規定提起本件訴訟。
  (二)並聲明：1.兩造共有坐落臺南市安定區○○○段1459地號、
    地目田、面積l,600 平方公尺之土地，分割方法如附圖所示
    即：標示甲部分面積1424平方公尺由原告四人按附表一所示
    其應有部分比例保持共有；標示乙部分面積176 平方公尺由
    被告蘇夏炎取得。2.訴訟費用由兩造負擔。
三、被告蘇夏炎經合法通知，未於言詞辯論期日到場，亦未提出
    書狀為任何聲明或陳述。
四、訴訟受告知人唐文明經合法通知，未於言詞辯論期日到場，
    亦未提出書狀為任何聲明或陳述。
五、按各共有人，如非因物之使用目的不能分割或契約訂有不分
    割期限者，得隨時請求分割共有物。民法第823條第1項定有
    明文。經查：原告主張系爭土地為兩造共有（各共有人應有
    部分為：原告蘇玉鎮為1600分之176，原告蘇換卿為1600 分
    之536，原告蘇崇錕為1600分之176，原告蘇鄭雲為200 分之
    67，被告蘇夏炎為1600分之176 ），而兩造對於上開土地並
    無不分割之特約，又系爭土地為耕地，農業發展條例第16條
    固規定每宗耕地分割後每人所有面積未達0.25公頃者，不得
    分割，惟同條第4款亦規定「本條例89年1月14日修正施行前
    之共有耕地得分割為單獨所有」，查本件被告係於87年3 月
    27日辦理繼承登記與原告等共有系爭土地，且系爭土地於農
    業發展條例89年1 月14日修正施行前即屬共有耕地，故亦無
    因使用目的不能分割之情形，然兩造對於分割方法迄未能達
    成協議等語，業據提出系爭土地之土地登記第二類謄本、地
    籍圖謄本及100年9月29日民事準備狀在卷可參（見本院100
    年度新調字第48號卷第8-10頁、本院卷第33頁），自堪認為
    真實。是依上開規定及說明，原告請求分割系爭土地，洵屬
    有據，應予准許。
六、次按共有物之分割，依共有人協議之方法行之。分割之方法
    不能協議決定，法院得因任何共有人之聲請，命為下列分配
    ：一以原物分配於各共有人。但各共有人均受原物之分配顯
    有困難者，得將原物分配於部分共有人。二原物分配顯有困
    難時，得變賣共有物，以價金分配於各共有人；或以原物之
    一部分分配於各共有人，他部分變賣，以價金分配於各共有
    人。民法第824 條第1項、第2項分別定有明文。又定共有物
    分割之方法，固可由法院自由裁量，惟仍應斟酌共有人之意
    願、利害關係及分得部分所得利用之價值等情形，定一適當
    公平之方法以為分割（最高法院89年度臺上字第724 號判決
    意旨參照），基此，法院就共有物分割之請求應依法為適當
    之分配，不受當事人主張之拘束，且法院為共有物分割時，
    應斟酌共有物之性質、經濟效益、全體共有人之利益及社會
    利益，並應符合公平原則。
七、經查：
  (一)系爭臺南市安定區○○○段1459地號土地，原告稱東邊現由
    其轉作田菁，西側雜草叢生，東側西側為兩造私下分管，無
    分管書面契約等情，業經本院於100年8月30日會同原告及臺
    南市新化地政事務所人員至現場勘驗屬實，並製有勘驗測量
    筆錄及臺南市新化地政事務所100年8月30日土地複丈成果圖
    及更正後之土地複丈成果圖在卷可資參照（見本院卷第25、
    28、28-1頁）。
  (二)本院審酌本件共有人之意願、系爭土地地形呈南北長方地形
    、分割後之經濟效用、各共有人使用土地現況及利益等一切
    等情狀，並使各共有人分得之部分均能面臨道路，認以原告
    提出之分割方案如附圖即臺南市新化地政事務所土地複丈成
    果圖所示：標示甲部分面積共1424平方公尺，分歸原告蘇玉
    鎮、蘇換卿、蘇崇錕及蘇鄭雲各按附表一所示應有部分比例
    保持共有；標示乙部分面積176 平方公尺分歸被告蘇夏炎取
    得，應屬公平合理之分割方式，故予採之。而被告蘇夏炎經
    合法通知，未於言詞辯論期日到場，亦未提出其他具體完整
    分割方案供本院參酌，從而視為被告蘇夏炎對本件新分割方
    案無意見。爰據此函請臺南市新化地政事務所人員繪製如附
    圖之複丈成果圖，並依此將系爭土地分割如主文所示。
八、再按應有部分有抵押權或質權者，其權利不因共有物之分割
    而受影響。但有下列情形之一者，其權利移存於抵押人或出
    質人所分得之部分：一權利人同意分割。二權利人已參加共
    有物分割訴訟。三權利人經共有人告知訴訟而未參加。亦為
    民法第824 條之1第2項所明定。查被告蘇夏炎將系爭共有土
    地之應有部分設定抵押權予訴外人唐文明，嗣經原告四人提
    起本件訴訟請求分割共有物，本院依職權對系爭土地之抵押
    權人唐文明告知訴訟，惟經合法通知，仍未見其表明參加訴
    訟。是依前開規定，系爭土地分割後，各抵押權人對系爭土
    地之抵押權，自應移存於抵押人即被告蘇夏炎分得如附圖標
    示乙部分之土地，併此敘明。
九、末按因共有物分割、經界或其他性質上類似之事件涉訟，由
    敗訴當事人負擔訴訟費用顯失公平者，法院得酌量情形，命
    勝訴之當事人負擔其一部，民事訴訟法第80條之1 定有明文
    。本件雖准依原告請求分割兩造共有土地，然分割方法係法
    院考量全體共有人利益，認原告主張之分割方案為可採，原
    告既為共有人之一，亦同受其利，若全由敗訴之當事人負擔
    訴訟費用顯失公平，爰依前揭規定，確定訴訟費用由兩造按
    附表二所示依應有部分折算後之比例負擔，始為公平合理，
    併此敘明。
據上論結，本件原告之訴為有理由，依民事訴訟法第385條第1項
前段、第80條之1，判決如主文。
中    華    民    國   100    年    10    月    13    日
                  民事第三庭    法      官  侯明正
以上正本證明與原本無異。
如對本判決上訴，須於判決送達後20日內向本院提出上訴狀。如
委任律師提起上訴者，應一併繳納上訴審裁判費。
中    華    民    國   100    年    10    月    13    日
                                書  記  官  程欣怡
附表一：附圖標示甲部分由原告四人依以下應有部分比例保持共
有
┌──┬───┬─────┐
│編號│姓  名│ 應有部分 │
├──┼───┼─────┤
│ 1  │蘇玉震│1236/10000│
├──┼───┼─────┤
│ 2  │蘇換卿│3764/10000│
│    │      │          │
├──┼───┼─────┤
│ 3  │蘇鄭雲│3764/10000│
├──┼───┼─────┤
│ 4  │蘇崇錕│1236/10000│
└──┴───┴─────┘
附表二：訴訟費用分攤比例
┌──┬───┬─────┐
│編號│姓  名│ 應有部分 │
├──┼───┼─────┤
│ 1  │蘇玉震│ 176/1600 │
├──┼───┼─────┤
│ 2  │蘇換卿│ 536/1600 │
├──┼───┼─────┤
│ 3  │蘇鄭雲│ 536/1600 │
├──┼───┼─────┤
│ 4  │蘇崇錕│ 176/1600 │
├──┼───┼─────┤
│ 5  │蘇夏炎│ 176/1600 │
└──┴───┴─────┘